【裁判字號】    94,重再,1
【裁判日期】    950530
【裁判案由】    確認買賣無效
【裁判全文】
臺灣高等法院臺南分院民事裁定  94年度重再字第1號
再審  原告  乙○○
再審  被告  甲○○
訴訟代理人  丁○○
再審  被告  丙○○ 即黃枝柳.
上列當事人間請求確認買賣無效事件，再審原告對於臺灣臺南地
方法院82年度重訴字第71號、本院83年度重上字第4 號、最高法
院88年度臺上字第1828號確定判決，提起再審，本院於民國95年
5月16日言詞辯論終結，裁定如下：
    主  文
再審之訴駁回。
再審訴訟費用由再審原告負擔。
    事  實
甲、再審原告方面：
一、聲明：求為判決：（一）原確定判決廢棄。（二）確認再審
    被告甲○○與再審被告黃枝柳於民國（下同）82年4 月29日
    ，就所有坐落臺南市○區○段4小段205號建0.0052公頃、同
    小段205 號之1建0.002公頃、同小段206號之2建0.0013公頃
    3筆土地，及其上建號158號（門牌臺南市○○路○段279號）
    4層樓房，地面層25.76平方公尺，2層65.66平方公尺，3 層
    65.66平方公尺，4層36.88平方公尺，騎樓39.90平方公尺，
    合計233.86平方公尺之買賣關係不存在。（三）再審被告甲
    ○○就上開地號土地及建號建築物，於82年6月7日以買賣為
    原因所為之所有權移轉登記應予塗銷。（四）前審及再審之
    訴訟費用均由再審被告負擔。
二、陳述：
（一）按提起民事再審之訴，應於30日之不變期間內為之，又該
      期間自判決確定時起算，民事訴訟法第500 條第1項、第2
      項定有明文。而所謂自判決確定時起算，因係以日定期間
      之故，依民法第120條第2項規定，仍應自送達判決之翌日
      起算，最高法院著有64年度台上字第445 號判例足參。本
      件相關案件即訴外人林文英偽造文書案件，最高法院固於
      93年10月14日為確定判決，惟該案書記官於93年11月30日
      作成判決書，並於93年12月7 日始函文送達再審原告，既
      有最高法院93年度台上字第5309號刑事判決，及最高法院
      刑七台上5309字第0930000006號函可稽，足見該確定判決
      係於93年12月7 日之後方送達再審原告，再審原告於93年
      12月30日向鈞院提起再審之訴，尚未逾30日之不變期間。
（二）民事訴訟法第496 條第1項第8款，所謂當事人之代理人或
      他造或其代理人，關於該訴訟有刑事上應罰之行為影響於
      判決者，須以關於該訴訟所發生，且其應罰之行為影響於
      判決者為限，例如當事人之代理人對於該訴訟教唆證人偽
      證或脅迫他造當事人為不利於己陳述，致受有罪判決確定
      ，足以影響於判決者是，最高法院著有88年度台再字第 6
      號判決足參。經查：
    1.再審被告甲○○之前審訴訟代理人丁○○，因教唆偽證罪
      被判處有期徒刑8 月確定在案，有最高法院94年度台上字
      第44號丁○○教唆偽證案件刑事判決足按。
    2.鈞院93年度重上更(二)字第208 號丁○○教唆偽證案件刑事
      判決，確認「以黃枝柳與甲○○名義於82年4 月29日所訂
      立之買賣契約，是否確為黃枝柳親自出面簽訂，自足以影
      響該案（即本件）判決之結果，則證人林文英於該民事事
      件審理中，以上開買賣契約見證人之資格，在第一審法院
      民事庭審理時，具結後作證所為有關買賣雙方親自於其面
      前簽名蓋章之陳述，自足以影響該案（即本件）判決之結
      果，核屬於案情有重要關係之事項，要無疑義。」因此揆
      諸最高法院88年台再字第6 號判決意旨，再審被告甲○○
      之前審訴訟代理人丁○○因教唆偽證之行為足以影響於本
      件判決基礎，允無疑義。是再審原告依民事訴訟法第 496
      條第1項第8款請求再審之訴，於法有據。
    3.參酌最高法院92年度台上字第3051號刑事判決確認「除
      黃枝柳否認曾前往青草代書事務所簽立系爭『不動產買賣
      合約書』。證人吳志憲於原審85年度上訴字第293 號林
      文英偽造文書案件中作證稱上開空白契約書係作為借款之
      擔保。證人宋佩芬於林文英偽證案更審訊以對告訴狀所
      附買賣契約書有何意見，陳稱『我拿到的資料裡面是空白
      ，有黃枝柳簽名、蓋章，我沒有簽名蓋章』。而甲○○
      之前審訴訟代理人丁○○於同案偵查中亦供證『契約原來
      是空白的，後來她（指黃枝柳）向黃榮南借錢，就簽名、
      蓋章，契約書交給他（指黃榮南），我要向她（指黃枝柳
      ）買房子，替她還黃某的新臺幣（下同）400 萬元，就拿
      回契約書，她把房子賣給我。簽約時，我要求重寫1張，
      她說不用，就用此張契約書，所以印章才2 顆不一樣。』
      」等諸事實，拆穿再審被告甲○○主張：「因2 印鑑若不
      非常仔細辨認，無法分辨其不同，故甲○○至82年10月 6
      日開庭時方知黃枝柳使用兩印鑑……」之謊言，此更益證
      再審被告甲○○盜用再審被告黃枝柳長腳「黃」印鑑之事
      實。
    4.參酌林文英前審程序證稱：「（妳並不清楚他們之間的債
      務是不是？）我並不清楚他們之間的債務」等語，並多次
      強調：「他們之間之買賣我不知」、「不知他們買賣的事
      」等事實，拆穿再審被告甲○○於前審程序請求傳喚林文
      英證明：「甲○○與黃枝柳間雖原為借貸關係，其後因黃
      枝柳不能清償，遂由雙方合意以代物清償方式成立買賣關
      係，故被告間確實為買賣。」之謊言，此更益證再審被告
      甲○○主張：「雙方合意以代物清償方式成立買賣關係」
      乙節，非屬真實，不足採信。
    5.參酌丁○○證述與林文英有僱傭關係（見最高法院88年度
      台上字第2213號刑事判決），及林文英於前審程序供證：
      「我簽名時甲○○有簽名」之事實，益證林文英對再審被
      告甲○○及丁○○夫婦2 人相當熟識，林文英當無誤認再
      審被告甲○○為再審被告黃枝柳之理？
（三）民事訴訟法第496 條第1項第9款，所定為判決基礎之證物
      係偽造或變造情形，提起再審之訴者，以宣告有罪之判決
      已確定，或其刑事訴訟不能開始或續行，非因證據不足為
      要件，同法第496條第2項定有明文，最高法院亦著有79年
      度台上字第1529號判決足參。經查：
    1.系爭房地82年4 月29日買賣契約書確係偽造，有鈞院83年
      度重上字第10號遷讓房屋事件民事判決，鈞院88年度上更
      (一)字第158號林文英偽造文書案件刑事判決確認足按。
    2.82年4月29日買賣契約書上之買賣價金記載為2,100萬元，
      付款方法均屬虛列，有最高法院85年度台上字第2655號遷
      讓房屋事件民事判決，鈞院88年度上更(一)字第158 號林文
      英偽造文書案件刑事判決確認足按。
    3.若丁○○與再審被告黃枝柳簽訂買賣契約書屬實，則82年
      4 月29日買賣契約書上立合約書人乙方應是丁○○的簽名
      ，而非再審被告甲○○的簽名，益證載有再審被告甲○○
      簽名之82年4月29日買賣契約書係偽造非真正。
    4.若丁○○與再審被告黃枝柳簽訂買賣契約書屬實，則依82
      年4月29日買賣契約書第9條規定「本件不動產移轉登記時
      ，權利人由乙方自由選擇之。」等情，則既由丁○○與再
      審被告黃枝柳簽訂買賣契約書，丁○○當可自由選擇，又
      何須由再審被告甲○○簽名？益證載有再審被告甲○○簽
      名之82年4月29日買賣契約書係偽造非真正。
    5.鈞院88年度上更(一)字第158 號刑事判決，確認「該系爭房
      地82年4 月29日買賣契約書係偽造」及最高法院93年度臺
      字第5309號刑事判決，亦確認「簽約到場者為甲○○，出
      賣人黃枝柳既未到場，則提出黃枝柳之長腳『黃』印章者
      ，應係丁○○、甲○○夫妻。」等諸事實，拆穿丁○○、
      甲○○及林文英3人，一口咬定再審被告黃枝柳親自到場
      簽約，及再審被告黃枝柳親自蓋長腳「黃」印鑑之謊言：
      (1)參酌再審被告甲○○陳稱：「82年4 月29日我有去簽買
        賣契約。」（見最高法院88年度台上字第2213號刑事判
        決），及證人林文英供證：「我簽名時甲○○有簽名」
        、「（法官問：提示對黃枝柳於83年偽證罪中陳述從未
        看過妳有何意見？）確實她未看過我。」（見最高法院
        92年度台上字第3051號刑事判決），及鈞院88年度上更
        (一)字第158 號林文英偽造文書案件刑事判決，確認「當
        時既僅一女人與丁○○同往簽約，顯見係甲○○，而非
        黃枝柳甚明。」等諸事實，亦證再審被告甲○○與丁○
        ○及林文英 3人，盜用再審被告黃枝柳之長腳「黃」印
        章，並無經過再審被告黃枝柳授權甚明。又林文英既陳
        82 年4月29日確實未看過再審被告黃枝柳，則載有林文
        英簽名為見證人之82年4月29日買賣契約書係偽造非真
        正。
      (2)參酌丁○○與林文英均供證：「黃枝柳的『長腳黃』印
        章是82年4 月29日當天當場蓋的」（見最高法院88年度
        台上字第2213號刑事判決），及最高法院93年度台上字
        第5309號林文英偽造文書案件刑事判決，確認「簽約到
        場者為甲○○，出賣人黃枝柳既未到場，則提出黃枝柳
        之長腳黃印章者，應係丁○○、甲○○夫妻。」亦證再
        審被告甲○○、丁○○及林文英3 人，盜用再審被告黃
        枝柳之長腳黃印章，並無經過再審被告黃枝柳授權甚明
        。
      (3)參酌鈞院83年度重上字第10號遷讓房屋事件，確認「買
        賣契約書上短腳黃印章應係黃枝柳親自蓋用。但黃枝柳
        等主張買賣契約原係空白，僅由黃枝柳簽名、蓋章，交
        付地下錢莊，而甲○○亦承認『該買賣契約是訴外人宋
        佩芬交給伊的，契約上金額和附註是4 月29日才填的。
        』等語，惟宋佩芬否認將買賣契約書交給甲○○，而甲
        ○○復未舉證證明伊取得未填載完成之買賣契約係合法
        取得，仍不得主張買賣契約之權利。另『長腳黃』印章
        為黃枝柳之新印鑑，於82年3 月23日由黃枝柳委託朱奕
        安申領印鑑證明，有印鑑證明申請書可稽，證人朱奕安
        稱：『黃枝柳將所有權狀、印鑑、身分證、印章託丁○
        ○交給我辦銀行貸款，後來貸款辦不成，黃枝柳叫我將
        上開證件交給丁○○。』丁○○亦承認長腳黃印章是朱
        奕安交給伊的，但黃枝柳等否認指示朱奕安將印章交給
        丁○○，其蓋印在買賣契約上，並辦理移轉登記，甲○
        ○復不能舉證證明黃枝柳確有授權朱奕安將印章、身分
        證等交給丁○○，尚不能認丁○○有權使用該等印章及
        證件。」更益證其等3 人盜用再審被告黃枝柳之長腳黃
        印章，並無經過再審被告黃枝柳授權甚明。
      (4)參酌鈞院93年度重上更(三)字第155 號林文英偽造文書案
        件刑事判決，確認「林文英承丁○○之託，書寫買賣契
        約書之內容並充當見證人，依其情況，買賣契約書之內
        容是否真正，林文英並不知情，因而若契約內容確屬虛
        偽、或長腳黃印章被盜蓋，亦應由丁○○以間接正犯之
        身分負其刑責。」等事實，拆穿丁○○、再審被告甲○
        ○、及林文英3 人，一口咬定「長腳黃印章」是再審被
        告黃枝柳親自蓋上之謊言：
        參酌最高法院88年度台上字第2213號刑事判決，確認
          「民法第534條第1款委任他人出賣不動產時，須『特
          別委任』為之，查黃枝柳最初以其所有之不動產提供
          擔保向地下錢莊借款；地下錢莊為之辦理抵押權設定
          時，除要求在設定抵押權之相關文件上蓋章外，同時
          要求在空白買賣契約上蓋章，黃枝柳之真意為抵押借
          款，當不發生『概括授權』與債權人訂立買賣契約之
          問題。」亦證再審被告黃枝柳並無特別委任丁○○、
          林文英出賣不動產。
        最高法院88年度台上字第2213號刑事判決，確認「一
          般契約之成立，須二以上對立之意思表示相合致，如
          僅依一方意思作成二以上當事人名義之契約書者，不
          論係行為人自為或委託第三人為之，就未到場同意之
          他方當事人言，仍係冒名行為，即無最高法院31年上
          字第2124號判例之適用。」本件該買賣契約之出賣人
          黃枝柳既未到場，林文英僅係受再審被告甲○○、葉
          天來之委託，代為制作該件買賣契約，是該件買賣契
          約非屬真正，允無疑義。
      (5)按買賣契約，係以標的物與價金為要素，如果要素欠缺
        ，契約不成立，法有明文規定。最高法院88年度台上字
        第2213號民事判決，確認「本件非但黃枝柳之真意在於
        借款，並無出賣系爭不動產之意思，該空白買賣契約，
        係代書事務所印妥備用之例稿，黃枝柳雖在其上簽名，
        因其上並無系爭不動產土地地號面積，亦無建築物門牌
        號碼面積等，及買賣價金、付款方法等，徒具買賣契約
        之空名而已，顯然欠缺買賣契約之要素，與白紙無異。
        」之事實，足認該件買賣契約非屬真正：
        鈞院88年度上更(一)字第158 號林文英偽造文書案件刑
          事判決，確認「上開系爭房地買賣契約書確係偽造，
          亦據臺灣高等法院臺南分院83年度重上字第10號民事
          事件查明而為相同之確認，依上所述，黃枝柳於簽約
          時既未到場，到場者為甲○○，業據甲○○於前揭所
          述，則提出印章者，應係丁○○、甲○○夫妻無疑。
          復依不動產買賣合約書所載，該合約書上除原有黃枝
          柳之簽名、捺印及蓋上短腳黃印章外，事後由丁○○
          委託林文英填上房地坐落（即第 1條）、買賣價金（
          即第2條）、付款辦法（即第3條）及在左上角填寫搬
          遷及租金等事宜，並加蓋長腳黃印章，此有該合約書
          在卷足供參照，該份合約書上有前開黃枝柳之短腳黃
          印章及長腳黃印章之不同，而依前所述，黃枝柳係預
          先在空白之合約書上簽名蓋指印，作為借款擔保，短
          腳黃印章係借款當時所蓋，因而長腳黃印章應係在82
          年4月29日填寫第1、2、3條空白處後始加蓋。前開空
          白買賣合約書原係黃枝柳最初以前開不動產提供擔保
          向地下錢莊借款，地下錢莊為之辦理抵押權設定時，
          除要求在設定抵押權之相關文件上蓋章外，同時要求
          在空白買賣契約上蓋章，黃枝柳之真意為抵押借款，
          當不發生『概括授權』與債權人訂立買賣契約之問題
          ；且依前述該買賣契約之出賣人黃枝柳並未到場，林
          文英僅受買方之委託，代為制作該買賣契約，自不得
          謂有制作權。而前開原空白買賣契約，非但黃枝柳之
          真意在於借款，並無出賣系爭不動產之意思，且該空
          白買賣契約，係代書事務所印妥備用之例稿，黃枝柳
          雖在其上簽名，因其上並無系爭不動產土地地號面積
          ，亦無建築物門牌號碼面積等，及買賣價金、付款方
          法等，徒具買賣契約之空名，顯然欠缺買賣契約之要
          素，與白紙無異。依丁○○之證述與林文英有僱傭關
          係，而林文英依所述係學習代書、土地仲介，則對前
          開買賣之要素，出賣人黃枝柳既未到場，僅憑買受人
          片面之詞而填載該買賣合約書，並為見證人，依前開
          偽證已判處罪刑確定等情，足見有虛偽記載甚明。」
        最高法院85年度台上字第2655號民事判決，確認「買
          賣契約書上之買賣價金記載為2,100 萬元，付款方法
          均屬虛列。」經查：
          I鈞院83年度重上字第10號遷讓房屋事件，民事判決
            確認「甲○○提出本票4張、支票6張金額合計12,3
            98,000 元，以證明黃枝柳確積欠甲○○上開款項，
            惟其中7 百萬元之本票發票日，到期日均空白，顯
            然尚未填載完成為無效之票據，不能證明其票據權
            利存在，故甲○○主張對黃枝柳有12,398,000元之
            票據債權，亦屬不實。」
          II參酌再審被告甲○○供陳借給再審被告黃枝柳約有
            4百多萬元，益證再審被告甲○○於本件提出本票4
            張，支票6張以主張對黃枝柳有12,398,000 元之票
            據債權，並非屬實；及再審被告甲○○先後主張：
            「代償沈陳來春700萬元，三信的借款900萬元」、
            「代償沈陳來春232萬元，三信的借款600萬元」前
            後相差768 萬元之不一情事以觀，更益證再審被告
            甲○○於提出本票4張，支票6張，以主張對再審被
            告黃枝柳有12,398,000元之票據債權，並非屬實，
            不足採信。
          III鈞院88年度上更(一)字第158 號林文英偽造文書案件
            刑事判決，確認「再按82年4 月28日同意書，其內
            容載明：……因向王湘小姐扺押貸款 7百萬元及
            丁○○1 百萬元，今同意將房、地所有權全權由葉
            天來辦理過戶……等語。並於附註欄記載：本人於
            4 月29日向丁○○借款50萬元（實為55萬元之筆誤
            ），如兩個月內沒有償還，願放棄民權路房子，任
            憑丁○○處置等語，有上開同意書附卷可憑，可知
            82年4月28日黃枝柳對丁○○之欠款僅8百萬元（含
            王湘部分）；至同年月29日其總債務亦不過 855
            萬元，而4 月29日訂立之買賣契約竟載明：甲方（
            即黃枝柳）至82年4 月28日共計向乙方（即甲○○
            ）拿取5,398,000 元，另（欠）第二順位抵押權王
            湘小姐7百萬元，共計12,398,000 元等語（參系
            爭買賣契約書第3條第1項），其金額暴增，且相差
            數倍，參以前揭丁○○所陳『買賣契約書原來之金
            額及附註是空白（本院83年度重上字第10號丁○○
            為甲○○之訴訟代理人於83年10月12日審理筆錄所
            為之陳述）』等語，益證該買賣契約並非黃枝柳與
            甲○○雙方合意所簽立甚明。」
    6.本件前審判決基礎，既以再審被告甲○○提出之82年4 月
      29日買賣契約書為判決基礎之證物，因此歷次各級法院既
      確認該證物確係偽造，是本件再審原告依民事訴訟法第49
      6條第1項第9款請求再審之訴，於法有據。
（四）民事訴訟法第496條第1項第10款所謂證人、鑑定人、通譯
      、當事人或法定代理人經具結後，就為判決基礎之證言、
      鑑定、通譯或有關事項為虛偽陳述者，得以再審之訴對於
      確定終局判決聲明不服。經查：
    1.本件證人林文英因偽證罪被判處有期徒刑8 月確定在案，
      有最高法院90年度台上字第4387號林文英偽證案件刑事判
      決足按。
    2.鈞院89年度重上更(三)字第560 號林文英偽證案件刑事判決
      ，確認「告訴人乙○○於第一審所提起之82年度重訴字第
      71號請求確認買賣無效事件中，請求判決黃枝柳、甲○○
      於82年6月7日就系爭房地以買賣為原因所為所有權移轉登
      記應予塗銷，有前開第一審法院民事判決足按。因此以黃
      枝柳與甲○○名義於82年4 月29日所訂立之買賣契約是否
      確為黃枝柳親自出面簽訂，自足以影響該案判決之結果。
      本件上訴人林文英則以前述買賣契約見證人之資格，在第
      一審法院民事庭審理時，以證人身分應訊所為有關買賣雙
      方親自於其面前簽名蓋章之陳述，足以影響該案判決之結
      果，自屬於案情有重要關係之事項，允無疑義。」因此足
      認林文英對本件判決基礎之證言為虛偽陳述，是本件再審
      原告依民事訴訟法第496條第1項第10款請求再審之訴，於
      法有據。
    3.參酌證人林文英於85年1月9日在臺灣臺南地方法院供陳：
      「（法官問：提示對黃枝柳於83年偽證罪中陳述從未看過
      妳有何意見？）確實她未看過我」（見最高法院92年度台
      上字第3051號刑事判決），嗣於85年11月8 日在鈞院訊問
      時復又供陳：「（問：4 月29日時黃女有在場簽名？）我
      沒看見，當時有一男一女進來，我不知何人叫黃枝柳；（
      法官問：黃枝柳有當場蓋指印？）沒看見」等諸事實（見
      最高法院92年度台上字第3051號刑事判決），拆穿證人林
      文英的前審供陳：「買賣契約書是『黃枝柳及丁○○在我
      受僱的青草代書事務所永華路2段720號寫的，他們已寫好
      草約讓我寫就的，身分證字號都已寫好了，簽名及手印都
      是他們自己蓋的』及『他們叫我寫的，沒有透過老闆，契
      約上的簽名手印都是在我面前蓋的，印好部分是我們事務
      所的契約書』」之謊言，是再審原告提起再審之訴，顯非
      無因。
    4.參酌再審被告甲○○供陳：「黃枝柳留短頭髮」，及鈞院
      89年度重上更(三)字第560 號刑事判決，所確認「證人林文
      英於第一審法院民事庭應訊時亦證稱：黃枝柳矮矮的，短
      頭髮、瘦瘦的等語，惟黃枝柳於偵查中供稱：『伊不認識
      林文英，當初林文英出庭作證，伊很驚訝，而伊是長頭髮
      』、『我根本沒有寫買賣契約書。』等語；另據黃枝柳在
      82 年7月5日（契約書簽訂日期為82年4月29日）所拍攝之
      照片顯示，黃枝柳係長髮（披至胸前），此有照片2 幀可
      稽。固然人之胖瘦、高矮，看法因人而異，然『短髮』與
      『長髮披至胸前』，其客觀上差異甚大。甲○○與證人林
      文英如確在82年4 月29日立約時見過黃枝柳，自無不知黃
      枝柳當時係長髮。矧依人體頭髮生長速度，亦無僅2 個月
      即由短髮生長至長髮披胸之理」等諸事實，確認證人林文
      英於82年10月6日，及再審被告甲○○於83年5月17日，到
      庭陳述之前均始終並未見過再審被告黃枝柳，此更益證再
      審被告黃枝柳確未於82年4 月29日或其他期日，與再審被
      告甲○○在林文英面前，簽訂不動產買賣契約，與該買賣
      契約書並非真正之事實。
（五）再審原告因情事變更而於本件前審即鈞院83年度重上字第
      4號，聲明請求再審被告甲○○應賠償再審原告3千萬元，
      惟再審被告甲○○於84年10月17日，以買賣為原因所為所
      有權移轉登記於江秀枝，江秀枝又於87年5 月16日再以買
      賣為原因所為所有權移轉登記於再審被告甲○○，足見現
      在系爭不動產所有權又登記再審被告甲○○所有，是再審
      被告甲○○於84年10月17日，以買賣為原因所為所有權移
      轉登記於江秀枝，江秀枝又於87年5 月16日再以買賣為原
      因所為所有權移轉登記於甲○○，全然消滅。因而聲明請
      求再審被告甲○○應賠償再審原告3 千萬元之情事變更，
      業已不存在。
（六）民事訴訟法第447條第5項所謂其他非可歸責於當事人之事
      由，致未能於第一審提出者，第6 項所謂如不許其提出顯
      失公平者，得以提出新攻擊或防禦方法。本件82年度重訴
      字第71號民事事件，原審固於82年10月23日判決駁回再審
      原告之訴，惟本件相關證物與證據為各級法院事後所確認
      ，除上述所陳外，下列非可歸責於再審原告之事由與證據
      ，如不許提出顯失公平：
    1.臺灣臺南地方法院檢察署83年度偵字第4689號、原審83年
      度訴字第1658號、鈞院83年度上訴字第2623號、鈞院89年
      度重上更(三)字第560 號林文英偽證案件，確認「黃枝柳於
      82年4 月29日，確未曾至青草代書事務所簽訂房屋買賣契
      約」。
    2.鈞院92年度重上更(二)字第115 號林文英偽造文書案件刑事
      判決，確認「82年4月28日同意書係偽造」。
      (1)丁○○在鈞院87年度易緝字第51號黃枝柳違反醫師法等
        案件主張：「黃枝柳於82年4 月30日提供臺南縣新市鄉
        ○○段土地……向丁○○質借55萬元」並供稱：『（問
        ：為何借被告55萬元？）答：她是急需用錢，所以拿權
        狀向我借錢，當時她有寫同意書，……（問：你所稱同
        意書，是否卷附這一張？（提示）是的，就（這）一張
        沒錯。』等語，以及黃枝柳證稱：『（問：同意書最後
        一行的日期『82年 4月28日』這幾個字是否妳寫的？（
        再提示同意書原本）不是。」等語（見鈞院92年度重上
        更（二）字第115 號林文英偽造文書案件刑事判決），
        益證該同意書的日期部分（82年 4月28日）為再審被告
        甲○○、丁○○2 人以倒填時日方式所偽造，本件自始
        根本無82年4月28日同意書存在。
      (2)鈞院92年度重上更(二)字第115 號林文英偽造文書案件刑
        事判決，確認「82年4 月28日同意書，其內容載明：『
        ……因向王湘小姐抵押貸款7百萬元及丁○○1百萬元
        ，今同意將房、地所有權轉移，全權由丁○○辦理過戶
        ……特立此書為憑』等語。並於附註欄記載：『本人於
        4 月29日向丁○○借款50萬元正（實為55萬元之筆誤）
        ，如兩個月內沒有償還，願放棄民權路房子，任憑丁○
        ○處置』等語，有上開同意書附卷可憑，可知82年 4月
        28日黃枝柳對丁○○之欠款僅 8百萬元（含王湘部分
        ），至同年月 29日其總債務亦不過85萬元，而4月29日
        訂立之買賣契約竟載明：『甲方（即黃枝柳）至82年 4
        月28日共計向乙方（即甲○○）拿取5,398,000 元，另
        （欠）第二順位扺押權王湘小姐7百萬元，共計12,39
        8, 000元』等語（見系爭買賣契約書第3條第1項），其
        金額暴增，且相差數倍，參以前揭丁○○所陳『買賣契
        約書原來之金額及附註是空白（見鈞院83年度重上字第
        10號丁○○為甲○○之訴訟代理人於83年10月12日審理
        筆錄所為之陳述）』等語；及參酌黃枝柳到庭證稱：『
        （問：（提示同意書原本）是否妳本人在同意書上簽名
        捺指印的？）同意書上的指印是我捺的沒錯，但是印章
        不是我蓋的。』、『（問：同意書上ＰＳ這兩行字，是
        否妳寫的？（提示同意書原本）是的，是丁○○唸給我
        寫的，寫完後再捺指印，但是印章不是我蓋的。』、『
        （問：你寫ＰＳ時，同意書上ＰＳ前面的內容是否已經
        寫好了？（提示同意書原本）我寫ＰＳ那兩行字時，前
        面是空白的，還沒有寫內容，因為我要拿55萬元，所以
        只好照丁○○念的寫ＰＳ。』、『（問：同意書最後一
        行的日期（82年4 月28日）這幾個字是否妳寫的？（再
        提示同意書原本）不是。』等語；且由上開82年4月28
        日書立之同意書附註欄內，黃枝柳既已載明：『……如
        兩個月內沒有償還，願放棄民權路房子，任憑丁○○處
        置』，則焉有於同意書內再記載：『……今同意將房、
        地所有權轉移，全權由丁○○辦理過戶，雙方並同意過
        戶後，在半年內黃枝柳若能清償所有積欠利息、本金，
        債權人則同意讓其過戶給買受人……』等前後矛盾、歧
        異之內容之理，是故黃枝柳所稱其書寫附註欄時，前面
        同意書之內容是空白未有任何記載，應係屬實，至丁○
        ○所謂同意書之內容均已寫好後才交給黃枝柳簽名、捺
        指印、蓋章云云，則非屬真實，不足採信，附此敘明。
        因而，益證該買賣契約並非黃枝柳與甲○○雙方合意所
        簽立甚明。」
      (3)最高法院26年6 月15日判解決議：「就原有文書之空白
        年月日部分倒填時日，足生損害於公眾或他人時，應成
        立偽造文書罪」之意旨，本件丁○○既承認「同意書係
        82年4 月30日當場所寫的」，而丁○○竟就同意書之空
        白年月日部分倒填時日為82年4 月28日，依該判解決議
        意旨，再審被告甲○○提出丁○○所偽造之82年4 月28
        日同意書充當本件證物，該同意書難能謂真正證物。
    3.最高法院92年度台上字第4112號再審被告甲○○與丁○○
      誣告案件刑事判決，確認「乙○○係於82年2月至4月中旬
      之間，與黃枝柳訂立離婚協議，其離婚協議書顯係黃枝柳
      借得鉅款之後所書寫。」經參酌甲○○供陳：「（黃枝柳
      向妳先生借錢時，妳有否在場？）沒有。」、「（黃枝柳
      借錢時，有否拿離婚協議書出來？）我未在場，我不知道
      。」以及黃枝柳供陳：「（81年9 月10日與甲○○簽訂承
      諾書、切結書？）沒有。」、「（拿離婚協議書予甲○○
      看？）沒有，從來沒有。」和「（甲○○為何說妳有拿離
      婚協議書給她看？）沒有這回事。」等諸事實，拆穿丁○
      ○供陳：「（當初黃枝柳向你們借錢，除離婚協議書外，
      尚有何物？）有提出承諾書、同意書、切結書、債權讓渡
      書等文件。」和「她自『81年底』開始向我太太借款，當
      日即交承諾書、『（離婚）協議書』，他們有離婚協議書
      ，我們當然相信，才借錢予黃女。」之謊言，同時亦拆穿
      再審被告甲○○所主張：「黃枝柳與被告簽立『同意書』
      及『切結書』時，曾出示一份伊與原告簽寫之『離婚協議
      書』內載系爭不動產歸黃枝柳作為離婚條件，又出示『承
      諾書』表示願無條件搬出，被告不疑有他，乃將巨款借予
      黃枝柳……。」之謊言，蓋一則再審被告甲○○所提出之
      諸證物，除有一紙同意書的日期書寫為「82年4 月28日」
      外，其餘的承諾書、同意書、切結書、債權讓渡書的日期
      均書寫為「81年9 月10日」，再審被告甲○○對其所提之
      諸證物及主張當無有混淆之理，再則再審被告甲○○與丁
      ○○焉能於81年底見82年2月至4月中旬之間所書寫之離婚
      協議書？
    4.參酌再審被告甲○○於82年8月9日具狀主張：「緣黃枝柳
      向告訴人（即甲○○）要約出賣伊夫（即自訴人乙○○）
      所有之土地及其上建物」和82年8 月30日親自到庭供陳：
      「被告（甲○○）係以 2千萬向原告（乙○○）買受此不
      動產」，及再審被告黃枝柳供陳：「該82年4 月29日買賣
      契約書是假造的，其上的金額都是做假湊起的。」等事實
      ，益證鈞院以「上訴人（即乙○○）於本件起訴時係主張
      被上訴人2人通謀虛偽意思表示，訂立系爭買賣契約書（
      上訴人嗣後改口主張甲○○係偽造買賣契約書），茍甲○
      ○等二人係通謀虛偽意思表示，甲○○又豈有偽造黃枝柳
      之印文，訂立系爭買賣契約書之必要？乙○○主張甲○○
      偽造系爭不動產買賣合約書，並無根據」而駁回乙○○之
      訴，於法難謂當。
    5.本件前最高法院審固以再審被告甲○○所提82年8 月23日
      答辯狀，所主張的價金2,128 萬元為價金認定之判決基礎
      ，是價金既為2,128萬元，更益證價金為2,100萬元之82年
      4月29日買賣契約書係偽造非真正。
    6.最高法院28年上字第2278號判例「若將有制作權者簽名蓋
      章之空白文書，移作別用，則其始本無文書之內容存在，
      即非就其真實內容加以變更，自屬文書之偽造行為」之意
      旨。本件非但再審被告黃枝柳之真意在於借款，並無出賣
      系爭不動產之意思，該空白買賣契約再審被告黃枝柳雖在
      其上簽名，因其上並無系爭不動產土地地號面積，亦無建
      築物門牌號碼面積等，及買賣價金、付款方法等，則其始
      本無文書之內容存在，事後丁○○竟委託林文英填上房地
      坐落（即第1條）、買賣價金（即第2條）、付款辦法（即
      第 3條）及在左上角填寫搬遷及租金等事宜，並加蓋長腳
      黃印章，依該判例意旨，再審被告甲○○提出所偽造的82
      年4月29日買賣契約書充當本件證物，該買賣契約書難謂
      屬真正證物。
    7.最高法院29年上字第1785號判例「在偽造文書上列名作證
      ，增強文書之效力，為幫助。」之意旨，證人林文英既承
      認「確實黃枝柳未看過我」及「不知黃枝柳與甲○○買賣
      的事」，而其明知該等事實之情狀下，竟仍冒然列名為82
      年4 月29日買賣契約書之見證人，是林文英該等行為，法
      院姑且以偽造文書不處罰過失犯，惟依再審被告甲○○之
      上開主張與供陳，益證再審被告甲○○事後以「偽造的82
      年4 月29日買賣契約書」充當本件利己之證物，亦難謂有
      所本？此參酌鈞院83年度重上字第10號遷讓房屋事件民事
      判決，既確認「該系爭房地82年 4月29日買賣契約書確係
      偽造」（見鈞院88年度上更(一)字第 158號林文英偽造文書
      案件刑事判決），及參酌再審被告甲○○上開主張與供陳
      ，足認「82年8 月30日甲○○出庭本件言詞辯論之前，該
      82年4 月29日買賣契約書自始、絕對不存在。」否則該買
      賣契約書既已於82年4 月29日完成簽訂，則再審被告甲○
      ○於82年8 月30日當天到庭時，自無不知該買賣契約書內
      容，而作上開歧異主張與供陳之理，顯已觸犯行使偽造文
      書罪嫌。前審未察上開事證，遽為判決，顯屬違法。
（七）最高法院93年度台上字第5309號林文英偽造文書案件刑事
      判決，雖以「偽造文書罪，並無處罰過失犯之規定」判處
      林文英無罪，惟鈞院93年度重上更(三)字第155 號林文英偽
      造文書案件刑事判決，確認「若契約內容確屬虛偽，或長
      腳黃印章被盜蓋，亦應由丁○○以間接正犯之身分負其刑
      責」。
（八）本件再審被告甲○○所提出之相關證物和對事實等之主張
      ，證人林文英之證詞，及再審被告甲○○之訴訟代理人丁
      ○○之供述，暨歷次各級民、刑事審理法院確認「相關證
      物係偽造的，事實是造假的」，益證再審被告間無買賣關
      係存在，再審原告當亦得提起訴訟請求確認其等買賣關係
      不存在，並請求塗銷所有權移轉登記。
（九）綜上所述，本件再審被告間根本無買賣存在，買賣行為有
      無效之原因，係自始絕對無效，可謂買賣關係不存在。為
      此依民事訴訟法第447條第5項、第6項，第496條第1項第8
      、9、10、13款、第2項，及第500 條規定，提起再審之訴
      。
三、證據：提出最高法院85年度台上字第2655號遷讓房屋事件民
    事判決影本1 件、92年度台上字第3051號丁○○教唆偽證案
    件刑事判決影本1 件、90年度台上字第4387號林文英偽證案
    件刑事判決影本1 件、88年度台上字第2213號林文英偽造文
    書案件刑事判決影本1 件、93年度台上字第5309號林文英偽
    造文書案刑事判決影本1 件、92年度台上字第4112號甲○○
    、丁○○誣告案件刑事判決影本1 件、94年度台上字第44號
    丁○○教唆案件刑事判決影本1件、刑事第七庭93年12月7日
    函影本1紙、本院93年度重上更(三)字第155號林文英偽造文書
    案件刑事判決影本1件、85年度上訴字第293號林文英偽造文
    書案件86年1月23日及2月25日訊問筆錄影本各1 件、88年度
    上更(一)字第158號林文英偽造文書案件88年8月17日審判筆錄
    影本1件、88年度重上更(四)字第159號甲○○、丁○○誣告案
    件刑事判決影本1件、及88年11月26日訊問筆錄影本1件、85
    年度上更(一)字第58號甲○○、丁○○85年5月9日訊問筆錄影
    本1紙、87年度重上更(三)字第138號甲○○、丁○○誣告案件
    87年6月4日訊問筆錄影本1件、88年度重上更(四)字第159號甲
    ○○、丁○○誣告案件88年8月23日訊問筆錄影本1件、及88
    年9月20日訊問筆錄影本1件、83年度重上字第10號遷讓房屋
    事件84年8月18日上訴理由狀影本1件、臺灣臺南地方法院82
    年度重訴字第71號確認買賣無效事件82年8 月30日言詞辯論
    筆錄影本1 紙、83年度訴字第1658號林文英偽證案件83年11
    月2日訊問筆錄影本1件、84年度訴字第1330號林文英偽造文
    書案件84年9月12日訊問筆錄影本2紙、83年度自字第113 號
    甲○○、丁○○誣告案件83年5月17日訊問筆錄影本2紙、87
    年度易緝字第51號黃枝柳違反醫師法等案件刑事判決影本 1
    件、83年度自字第113號甲○○、丁○○誣告案件84年1月19
    日訊問筆錄影本2 紙、臺灣高等法院臺南分院檢察署88年度
    議字第009 號甲○○、江秀枝偽造文書案件處分書、臺灣臺
    南地方法院檢察署84年度偵字第 11432號王湘偽造文書案
    件不起訴處分書、90年度偵字第9492號黃枝柳偽證案件不起
    訴處分書、94年度偵字第12756 號黃枝柳偽證案件不起訴處
    分書、82年度偵字第9018 號黃枝柳、乙○○詐欺案件82年8
    月9日告訴狀影本、83年度他字第571號丁○○重利案件83年
    度5月14日告訴理由狀均影本各1件，土地登記第二類謄本影
    本3紙及81年9月10日同意書、切結書、承諾書、債權讓渡同
    意書，均影本各1件、82年4月28日同意書影本1紙、82年4月
    29日買賣契約書影本1件、臺南二支郵局第186號存證信函 1
    紙、丁○○之戶口謄本1紙為證。
乙、再審被告甲○○方面：
一、聲明：求為判決如主文所示。
二、陳述：
（一）民事訴訟法第496 條第1項第9款規定為判決基礎之證物係
      偽造或變造者，第10款規定證人具結後就為判決基礎之證
      言為虛偽陳述者，得以再審之訴對於確定終局判決聲明不
      服，同條第2項規定前項第7款至第10款情形，以宣告有罪
      之判決已確定者為限，得提起再審之訴。民事訴訟法第50
      0條第1項規定再審之訴，應於30日之不變期間內提起。第
      2 項規定前項期間自判決確定時起算，……但判決確定後
      已逾5年者不得提起。第3項規定以496條第1項第5款、第6
      款或第12款情形為再審之理由，不適用前項但書之規定。
（二）本件再審原告依民事訴訟法第496條第1項第9、10款與第2
      項，及同法第500 條規定提起再審之訴。查再審原告對最
      高法院88年度臺上字第1828號確定判決提起再審之訴，而
      最高法院88年度臺上字第1828號判決，依判決書所載係88
      年8月13日判決，再審原告至遲於9月間可以收受確定判決
      書，88年10月底之前可以提起再審之訴，然再審原告卻遲
      至93年12月30日始提起再審之訴，顯已逾提起再審之訴之
      法定不變期間，自非合法。
（三）再審原告前曾對於最高法院88年度臺上字第1828號確定判
      決，以民事訴訟法第496 條第1項第10款、第2項提起再審
      之訴，經鈞院90年重再字第5 號不經言詞辯論判決駁回在
      案，有附呈之判決影本可稽。再審原告又以民事訴訟法第
      496 條第1項第10款第2項提起再審之訴，訴訟標的相同，
      應有民事訴訟法第249條規定之適用。
（四）本件再審之訴，再審原告追加民事訴訟法第496條第1項第
      9 款，所謂為判決基礎之證物係偽造或變更者為再審之理
      由。然臺灣臺南地方檢察署83年度偵字第5789號不起訴丁
      ○○、再審被告甲○○之理由，檢察官發現再審原告之前
      妻黃枝柳因財產犯罪及違反醫師法，有確定判決正本可證
      。與人處理財產經驗豐富，抵押權設定及所有權移轉登記
      ，抵押權設定及所有權移轉登記，與其以遺失為由變更印
      鑑登記時間均相差一個月內，變更動作頗不尋常。同時持
      有「短腳黃」之變更後之「長腳黃」印鑑章，證人朱奕安
      83年4 月25日在鈞院結證稱「黃枝柳拿印鑑章託伊辦理抵
      押權設定，沒辦成，將印鑑章交還黃枝柳。」等語，「長
      腳黃」印鑑章既為再審被告黃枝柳持有中，丁○○、再審
      被告甲○○即無所謂盜用「長腳黃」印鑑章與偽造文書可
      言。
（五）臺灣臺南地方法院82年重訴字第71號判決，認定82年4 月
      28日同意書上「長腳黃」印鑑章，係82年 4月29日方蓋上
      ，同一日買賣私契簽立時，「長腳黃」印鑑章由再審被告
      黃枝柳收持，並親自蓋於買賣私契上，有證人林文英結證
      買賣私契係再審被告黃枝柳簽名、蓋章，再審被告甲○○
      、黃枝柳均自認再審被告黃枝柳印章為真正，但主張遭盜
      蓋，因無法舉證，法院遂認買賣私契為真正，而為再審原
      告敗訴之判決。
（六）最高法院88年度臺上第1828號確定判決，認原審將再審被
      告黃枝柳所簽之同意書及買賣私契，送法務部調查鑑定結
      果，該同意書之指紋相同，有調查局函可按。再審原告以
      買賣私契上有使用「短腳黃」印章，據以主張再審被告甲
      ○○偽造私契，以偽造文書移轉房地所有權云云，與實情
      不符，而駁回再審原告之上訴確定。
（七）綜合上述，檢察官調查所得及法院之認定，為判決基礎之
      證物為真實，並無偽造或變更情事。再審原告以確定判決
      捨棄不用之證據且與認定事實不符之主張，主張原確定判
      決有上揭再審之理由，洵非有理。
三、證據：提出鈞院90年重再字第5號民事判決影本1件為證。
丙、再審被告黃枝柳未具狀，惟於最後言詞辯論期日到場陳稱：
    其贊同再審原告之聲明，本件確無買賣之事實等語。
丁、本院依職權向原審函調82年度重訴字第71號民事事件全卷。
    理  由
一、按再審之訴，應於30日之不變期間內提起。前項期間，自判
    決確定時起算，判決於送達前確定者，自送達時起算；其再
    審之理由發生或知悉在後者，均自知悉時起算；但自判決確
    定後已逾5 年者，不得提起。又再審之訴不合法者，法院應
    以裁定駁回之。民事訴訟法第500 條第1、2項、第502條第1
    項，分別定有明文。
二、經查再審原告上揭再審事實欄所載遵守不變期間之證據，固
    主張係以訴外人林文英被訴偽造文書一案，業經最高法院以
    93年度台上字第5309號，於93年10月14日判決確定為由，而
    對原審82年度重訴字第71號判決、本院83年度重上字第4 號
    判決、最高法院88年度台上字第1828號判決，認有民事訴訟
    法第496條第1項第8、9、10、13款之再審事由，而向本院提
    起再審之訴。並以卷附最高法院93年12月 7日刑七台上5309
    字第0930000006號函（見本院(二)卷第116至121頁），證明最
    高法院93年度台上字第5309號確定判決之證據，係於93年12
    月 7日後始送達再審原告，而為再審原告所知悉，故再審原
    告於93年12月30日，具狀向本院提起本件再審之訴，尚未逾
    30 日之不變期間云云。惟再審原告既係依民事訴訟法第496
    條第1項第8、9、10、13款、第2 項，及第500條規定，對最
    高法院88年度台上字第1828號確定判決提起再審之訴，則考
    最高法院88年度台上字第1828號確定判決，係於88年 8月13
    日製作判決，並於88年 9月10日送達再審原告，既有該確定
    判決及送達證書附於該案卷足稽，顯見再審原告欲以上揭事
    由提起再審之訴，縱該再審之理由發生或知悉在後，亦因非
    屬民事訴訟法第500條第3項例外之事由，再審原告依法至遲
    應於93年 9月10日之前為之，乃再審原告竟遲至93年12月30
    日始提起本件再審之訴，顯已逾上揭法條但書自判決確定後
    5 年之不變期間至明。揆諸上揭法條，再審原告提起本件再
    審之訴，顯不合法。再審原告猶以尚未逾30日之不變期間，
    認其仍得提起本件再審之訴，尚有誤會，自無足取。
三、綜上所述，再審原告以民事訴訟法第496條第1項第8、9、10
    、13款之再審理由，提起本件再審之訴，顯不合法，應予裁
    定駁回。
四、又本件既以提起再審之訴不合法裁定駁回，則兩造所為上揭
    實體之主張陳述及攻擊防禦方法，自無庸加以審究，附此敘
    明。
五、據上論結，本件再審之訴不合法，應依民事訴訟法第502 條
    第1項、第95條、第78條，裁定如主文。
中    華    民    國    95    年    5    月    30     日
                  民事第四庭  審判長法  官  王惠一
                                    法  官  蘇重信
                                    法  官  林永茂
上為正本係照原本作成。
如不服本裁定，僅得於收受本裁定正本送達後10日內以適用法規
顯有錯誤為理由，向本院提出再抗告狀（須附繕本一份及繳納再
抗告裁判費新台幣1千元)，並經本院許可後始可再抗告於最高法
院。
中    華    民    國    95    年    5    月    30     日
                                    書記官  謝素嬿
【附記】
民事訴訟法第495條之1第2項準用同法第466條之1第1、2項規定
：
I對於第二審判決上訴，上訴人應委任律師為訴訟代理人。但上
  訴人或其法定代理人具有律師資格者，不在此限。
II上訴人之配偶、三親等內之血親、二親等內之姻親，或上訴人
  為法人、中央或地方機關時，其所屬專任人員具有律師資格並
  經法院認為適當者，亦得為第三審訴訟代理人。
                                              K


司法院資訊處製作；財團法人民間司法改革基金會備份。
